ACORDAO-COMPLETO-2367548

ACÓRDÃO 9798/2019 ATA 33/2019 - PRIMEIRA CÂMARA

VISTOS, relatados e discutidos estes embargos de declaração opostos por João Soares Lyra Neto em face do Acórdão 5123/2019-TCU-Primeira Câmara, mediante o qual o Tribunal negou provimento ao recurso de reconsideração interposto pelo recorrente contra o Acórdão 4968/2017-TCU-Primeira Câmara;
	ACORDAM os Ministros do Tribunal de Contas da União, reunidos em Sessão da 1ª Câmara, ante as razões expostas pelo Relator, em:
	9.1. conhecer dos presentes embargos de declaração, por preencherem os requisitos de admissibilidade constantes no art. 32, inciso II e 34, § 1º, da Lei 8.443/1992, para, no mérito, rejeitá-los; e
	9.2. dar ciência desta deliberação ao embargante e aos demais interessados.

Embargos de declaração contra decisão que negou provimento a recurso de reconsideração.

Primeira Câmara

Município de Caruaru/PE.

3. Recorrente: João Soares Lyra Neto (XXX.956.924-XX).

13.1. Ministro presente: Benjamin Zymler (na Presidência).
13.2. Ministros-Substitutos convocados: Augusto Sherman Cavalcanti (Relator), Marcos Bemquerer Costa e André Luís de Carvalho.
13.3. Ministro-Substituto presente: Weder de Oliveira.

AUGUSTO SHERMAN

Ministro Vital do Rêgo.

Cuidam os autos, nesta etapa, de embargos de declaração opostos por João Soares Lyra Neto em face do Acórdão 5123/2019-TCU-Primeira Câmara, mediante o qual o Tribunal negou provimento a recurso de reconsideração interposto pelo recorrente contra o Acórdão 4968/2017-TCU-Primeira Câmara.
Por meio desta última decisão, o Tribunal julgou irregulares as contas do recorrente, condenou ao pagamento de débito parcial e aplicou-lhe multa em razão da inutilidade e ausência de benefício social decorrente da estrutura parcialmente construída para abrigar o Centro de Controle de Zoonoses de Caruaru/PE.
Nesta feita, o embargante alega contradição no Acórdão 5123/2019-TCU-Primeira Câmara referente ao "aproveitamento da parcela executada à população, na medida em que o TCU, em seus relatórios técnicos e no próprio Acórdão ora impugnado, reconhece que dois blocos foram construídos com pequenos detalhes de acabamento a fazer, o Canil/Gatil e o Almoxarifado geral". 
Sustenta, portanto, que as parcelas devidamente executadas, atestadas e aferidas da obra como um todo deveriam ser expurgadas do montante do débito imputado, de forma a evitar o enriquecimento ilícito da União.
Um segundo ponto apresentado nos embargos, apresenta questão de ordem pública, a saber, a prescrição da pretensão punitiva, uma vez que, em sua visão, o termo inicial contaria a partir do fim da vigência do convênio, em 9/9/2000, e "a citação do ora recorrente no âmbito do TCU ocorreu somente em 1/6/2010, quase 10 (dez) anos após o fim da vigência do ajuste em questão". 
Nesse ponto, acrescenta que não se vislumbra atuação dolosa do recorrente, que não lhe foi imputado irregularidades afeta a sobrepreço ou superfaturamento, ou qualquer desvio de finalidade na gestão dos recursos recebidos. 
Ainda quanto a prescrição, defende que, apesar de haver normas infralegais no âmbito do TCU indicando eventual prescrição decenal, conforme entendimento de Ministros do Supremo Tribunal Federal em alguns julgados que apresenta, deveria ser aplicada a prescrição quinquenal prevista na Lei 9.873/1999.
Em decorrência, como há nos autos um lapso de quase dez anos entre o fim do ajuste entre o município e a Funasa e a citação do responsável, não seria "crível, assim, que uma eventual fuga ao direito privado (no caso, às regras do Código Civil) seja manejada para driblar as normas de direito público inerentes à prescrição.
Ao fim, requer o reconhecimento da prescrição da pretensão punitiva estatal no caso concreto, com a declaração de inviabilidade das imputações realizadas na tomada de contas especial e, não sendo reconhecida a extinção temporal da pretensão punitiva, seja, em termos proporcionais, reconhecida a execução da parcela do ajuste a fim de abater do débito integralmente imputado ao recorrente.
	É o relatório.

Bruno Santos Cunha (OAB/PE 1.033-B) e outros.

Não atuou.

EMBARGOS DE DECLARAÇÃO. TOMADA DE CONTAS ESPECIAL. MUNICÍPIO DE CARUARU/PE. CONVÊNIO. FUNDAÇÃO NACIONAL DE SAÚDE. PROGRAMA DE CONTROLE DE DOENÇAS ENDÊMICAS. INEXECUÇÃO PARCIAL DO OBJETO. AUSÊNCIA DE BENEFÍCIO SOCIAL DA PARTE DA OBRA EXECUTADA. EQUIPAMENTOS E VEÍCULOS ADQUIRIDOS EXCLUÍDOS DO DÉBITO. CONTAS IRREGULARES. DÉBITO PARCIAL. MULTA. RECURSO DE RECONSIDERAÇÃO. PROVIMENTO NEGADO. ALEGAÇÃO DE CONTRADIÇÃO NA DECISÃO QUE NEGOU PROVIMENTO AO RECURSO. VÍCIO INEXISTENTE. EMBARGOS REJEITADOS.

TOMADA DE CONTAS ESPECIAL (TCE)

não atuou.

Atuo nos presentes autos com fundamento no art. 27-A da Resolução-TCU 175/2005, tendo em vista haver sido designado, por meio da Portaria-TCU 271, de 6/9/2019, substituto do eminente Ministro Vital do Rêgo.
Por preencherem os requisitos de admissibilidade constantes no art. 32, inciso II e 34, § 1º, da Lei 8.443/1992, devem ser conhecidos os presentes embargos de declaração opostos por João Soares Lyra Neto em face do Acórdão 5123/2019-TCU-Primeira Câmara, mediante o qual o Tribunal negou provimento ao recurso de reconsideração interposto pelo recorrente contra o Acórdão 4968/2017-TCU-Primeira Câmara.
Por meio dessa última decisão, o Tribunal julgou irregulares as contas do recorrente, condenou ao pagamento de débito parcial e aplicou-lhe multa em razão da inutilidade e ausência de benefício social decorrente da estrutura parcialmente construída para abrigar o Centro de Controle de Zoonoses de Caruaru/PE.
Nos presentes embargos, o recorrente alega, em suma, que haveria contradição no Acórdão 5123/2019-TCU-Primeira Câmara, quando em seus relatórios técnicos e no próprio acórdão reconhece que dois blocos foram construídos com pequenos detalhes de acabamento a fazer, o Canil/Gatil e o Almoxarifado geral, contudo, imputa-lhe débito por essa parte pretensamente executada.
O outro ponto que traz nesta estreita via recursal seria a prescrição da pretensão punitiva por ter se passado quase 10 anos entre o fim da vigência do convênio e a sua citação (9/9/2000 a 1/6/2010) , enquanto entendimentos esposados por Ministros do Supremo Tribunal Federal apontariam que a prescrição no âmbito desta Corte se subordinaria à Lei 9.873/1999, norma que estabelece prazo de prescrição para o exercício de ação punitiva pela Administração Pública Federal, direta e indireta.
Ante o exposto, passo ao exame dos autos.
No mérito, não subsistem a alegação de contradição e de prescrição da pretensão punitiva pelos argumentos que passo a expor.
Cabe esclarecer que a parte dita contraditória pelo embargante, de que "só dois blocos estão construídos com pequenos detalhes de acabamento a fazer, o Canil/Gatil e o Almoxarifado geral", constou apenas no relatório que precedeu o voto, como transcrição da instrução da unidade técnica e, dentro desta última, apenas como transcrição de trecho do relatório da Funasa. 
Todavia, no voto condutor do acórdão embargado, documento que contém os fundamentos da decisão tomada, constaram trechos que afastam a alegação de aproveitamento parcial da parte da obra executada, em razão da sua inutilidade e da falta de benefício social, conforme transcrevo abaixo:
16. Todos esses pontos foram enfrentados na decisão recorrida, como bem frisou o relator a quo, Ministro Benjamin Zymler, no seu voto que acompanhou o Acórdão 6354/2018-TCU-Plenário, em que foram apreciados os segundos embargos declaratórios apresentados pelo responsável contra o acórdão que o condenou em débito. A seguir transcrevo a parte do referido voto em que houve o exame desses pontos trazidos no laudo.  
 (...) 
25. Quanto à utilidade e o benefício social da estrutura parcialmente construída, o próprio ex-Prefeito reconheceu, no Relatório de Cumprimento do Objeto, que "não foram alcançados benefícios com a comunidade, devido à não conclusão total da obra para o seu funcionamento ." (peça 1, p. 76) . 
26. Nesse ponto, concordo com a Secex/PE que a jurisprudência do TCU é pacífica no sentido de "que a execução parcial do objeto conveniado somente se presta a reduzir o valor do débito imputado ao responsável quando comprovada a possibilidade de aproveitamento das parcelas concluídas. No caso em tela, como já afirmado, as obras nunca entraram em funcionamento. Antes mesmo do fim do mandato do gestor responsável pela execução do convênio, constatou-se a não execução total, a paralisação das obras e o descuido com o patrimônio."
 (...) 
19. Com relação ao montante do débito, insta esclarecer que o recorrente foi condenado em razão da inutilidade e ausência de benefício social decorrente da estrutura parcialmente construída. Todavia os materiais adquiridos como veículos e equipamentos da meta 2 foram abatidos do débito, diante de sua utilidade independente da conclusão da obra. (grifos acrescidos) 
Conforme visto acima, inexiste a contradição suscitada.
No recurso de reconsideração, a defesa do embargante citou a Lei 8.112/1990 como fonte do prazo prescricional da pretensão punitiva desta Corte, apesar da referida norma dispor sobre o regime jurídico dos servidores públicos civis da União. 
Nesta estreita via dos embargos de declaração, o embargante aponta outra lei federal, a Lei 9.873/1999, para rediscutir o mesmo tema, a prescrição da pretensão punitiva.
Quanto a esse assunto, também deixei assente no meu voto que incorporei a análise contida na instrução da unidade técnica como minhas razões de decidir, por considerá-las suficiente ao afastamento da tese de prescrição quinquenal. Apenas a título de esclarecimento, reproduzo a seguir o trecho da análise que fundamentou a manutenção da multa aplicada pelo Acórdão 4968/2017-TCU-Primeira Câmara, porquanto ausente a prescrição da pretensão punitiva:
7.9. No tocante à prescrição da multa, após longa discussão nesta Corte, restou decidido e firmado o incidente de uniformização de jurisprudência (Acórdão 1441/2016-TCU-Plenário) no sentido abaixo exposto.   
7.10. Entende-se contraproducente e desprovido de racionalidade processual desenvolver argumentos e alegações a justificar tese jurídica diversa, por não haver indícios de evolução hermenêutica, ainda que seja o entendimento desse auditor informante. 
7.11. Dessa forma, a análise e o encaminhamento será feito de acordo com o definido no Acórdão 1441/2016-TCU-Plenário.
7.12. O decisum deixou assentado que:
a) A pretensão punitiva do TCU subordina-se ao prazo geral de prescrição indicado no art. 205 da Lei 10.406/2002 (Código Civil) , dez anos;
b) o termo a quo para o prazo prescricional é contado a partir da data de ocorrência da irregularidade sancionada, nos termos do art. 189 da Lei 10.406/2002 (Código Civil) ;
c) o ato que ordenar a citação, a audiência ou oitiva da parte interrompe a prescrição da pretensão punitiva do TCU, nos termos do art. 202, inciso I, da Lei 10.406/2002 (Código Civil) , recomeçando a contagem da data do ato que motivou a interrupção, nos termos do art. 202, parágrafo único, parte inicial, do Código Civil;
d) a prescrição da pretensão punitiva do TCU será suspensa toda vez que a parte apresentar elementos adicionais de defesa ou quando forem necessárias diligências em razão de algum fato novo trazido pela parte, não suficientemente documentado nas manifestações processuais. A paralisação da contagem do prazo prescricional ocorrerá no período compreendido entre a juntada dos elementos adicionais de defesa ou da peça contendo o fato novo e a análise dos referidos elementos ou da resposta à diligência, nos termos do art. 160, § 2º, do Regimento Interno do TCU.
7.13. Segundo o regime prescricional previsto no Código Civil, observa-se que os fatos ocorridos na vigência do CC/1916, mas que no início da vigência do novo Código (11/1/2003) ainda não ultrapassaram mais de 10 anos (mais da metade do prazo anterior) , aplica-se o prazo decenal do novo Código, segundo a regra de seu art. 2.028. 
7.14. A condenação do recorrente decorreu da inexecução do objeto e da imprestabilidade da fração executada, assim, entende-se que o termo a quo para a contagem do prazo prescricional iniciaria com o fim da vigência do pacto. Contudo, verifica-se, conforme exposto acima, que o início da contagem deve se deslocar para 11/1/2003 (início da vigência do CC/2002) .
7.15. O prazo foi interrompido em 1/6/2010 (peça 12, p. 50/57) , citação do responsável, logo, do início da contagem do prazo até a citação decorreram menos de dez anos, portanto interrompido prazo prescricional. Ato contínuo, a condenação ocorreu no dia 27/6/2017, menos de dez anos entre a interrupção do prazo e a condenação. Portanto, não está prescrita a pretensão punitiva, nos termos do entendimento desta Corte de Contas. (grifos acrescidos) 
A jurisprudência do Tribunal é unânime em seguir a orientação firmada no Acórdão 1441/2016-TCU-Plenário, que tratou de incidente de uniformização de jurisprudência e fixou que a pretensão punitiva no âmbito do Tribunal subordina-se ao prazo geral de dez anos previsto no art. 205 do Código Civil. Quando 
Durante a discussão da matéria no referido julgado, restou vencida a tese de prescrição quinquenal prevista em diversas normas de direito público, inclusive a Lei 9.873/1999, mencionada dez vezes na referida discussão pacificada pelo já mencionado Acórdão 1441/2016-TCU-Plenário.
Portanto, consoante a jurisprudência pacífica desta Corte, não deve ser reconhecida a prescrição punitiva no caso concreto.
Ante o exposto, ausente a contradição apontada e afastada a tese de prescrição da pretensão punitiva quinquenal, VOTO para que seja adotada a minuta de acórdão que ora trago a apreciação deste Colegiado.
TCU, Sala das Sessões Ministro Luciano Brandão Alves de Souza, em 17 de setembro de 2019.
AUGUSTO SHERMAN CAVALCANTI
Ministro-Substituto